【裁判字號】    99,訴,2562
【裁判日期】    990914
【裁判案由】    戶籍法等
【裁判全文】
臺灣板橋地方法院刑事判決              99年度訴字第2562號
公  訴  人  臺灣板橋地方法院檢察署檢察官
被      告  甲○○
上列被告因違反戶籍法等案件，經檢察官提起公訴（99年度偵字
第2370號），經本院合議庭裁定改行簡式審判程序，判決如下：
    主  文
甲○○犯侵占遺失物罪，處罰金新臺幣伍仟元，如易服勞役，以
新臺幣壹仟元折算壹日；又犯變造國民身分證罪，累犯，處有期
徒刑月，如易科罰金，以新臺幣壹仟元折算壹日，扣案變造之
國民身分證影本貳拾張、變造全民健康保險卡影本壹張及變造汽
車駕駛執照影本壹張，均沒收。
    事  實
一、甲○○前於民國95年間因詐欺案件，經臺灣臺南地方法院96
    年度簡字第2237號判處有期徒刑3 月確定，嗣經同院96年度
    聲減字第4912號裁定減刑為有期徒刑1 月15日確定；又於96
    年間因贓物案件，經同院96年度簡字第3650號判處有期徒刑
    3 月，減為有期徒刑1 月15日確定。上開2 罪經同法院97年
    度聲字第69號裁定定應執行刑為有期徒刑3 月確定，於97年
    4 月1 日易科罰金執行完畢。詎其仍不知悔改而為下列犯行
    : (一)於98年10月間某時，在不詳地點拾得乙○○之身分證彩
    色影本1 張（乙○○於98年10月份某時，於不詳處所遺失身
    分證），竟意圖為自己之不法所有，將之侵占入己。(二)又甲○○意圖供冒用身分使用，基於變造國民身分證、變造特種
    文書之犯意，於98年12月25日某時，在臺北縣三重市○○○
    路22 1巷24號4 樓住處，先將其本人之國民身分證、汽車駕
    駛執照、全民健康保險卡掃描至電腦內，再利用電腦程式，
    將印有自己照片之國民身分證、汽車駕駛執照、全民健康保
    險卡檔案上之姓名欄、出生日期欄各變造為葉津雲、75年2
    月2 日，身分證號碼則變造為丙○○之身分證號碼Ｚ0000000
    00，再以印表機印出，以此方式變造其國民身分證、汽車駕
    駛執照、全民健康保險卡，甲○○更將該變造完成之全民健
    康保險卡圖像，貼在其全民健康保險卡上，足生損害於葉津
    雲、丙○○本人及戶政機關對於身分管理、監理機關對於汽
    車駕駛人管理及全民健康保險局對於被保險人身分資料識別
    之正確性。嗣於99年1 月3 日晚間9 時許，甲○○在臺北縣
    三重市○○路○ 段24號前為警查獲，並扣得變造之葉津雲國
    民身分證影本20張、變造全民健康保險卡影本、變造汽車駕
    駛執照影本及乙○○之身分證影本各1 張等物，始查悉上情
    。
二、案經臺北縣政府警察局三重分局報告臺灣板橋地方法院檢察
    署檢察官偵查起訴。
    理  由
一、查被告甲○○所犯並非死刑、無期徒刑、最輕本刑為3 年以
    上有期徒刑之罪或高等法院管轄第一審案件，而其於準備程
    序進行中，就被訴事實為有罪之陳述，經法官告知簡式審判
    程序之旨，並聽取公訴人及被告之意見後，本院認適宜改依
    簡式審判程序進行，爰裁定進行簡式審判程序，合先敘明。
二、上開犯罪事實，業據被告甲○○於本院審理時坦承不諱，核
    與證人乙○○偵查中證述其身分證遺失之情相符，並有扣案
    之變造國民身分證影本20張、變造全民健康保險卡、變造汽
    車駕照影本及證人乙○○之身分證影本各1 紙附卷可資佐證
    ，是本件事證明確，被告犯行堪以認定，自應依法論科。
三、按影本與原本可有相同之效果，如將原本予以影印後，將原
    本之部分內容竄改，重加影印，其與無製作權人將其原本竄
    改，作另一表示其意思者無異，應成立變造文書罪（最高法
    院72 年度第 14 次刑事庭會議決議參照）。查被告利用掃
    描機將其本人之國民身分證、全民健康保險卡及汽車駕駛執
    照原本先掃描儲存至電腦上，並將上開證件影像檔案上個人
    基本資料，竄改為葉津雲、丙○○等人之個人基本資料，最
    後再以彩色印表機輸出列印成彩色影本，實際上與將其本人
    國民身份證、全民健康保險卡及汽車駕駛執照原本內容竄改
    ，重加影印之情形，並無二致，應成立變造文書罪。再按戶
    籍法第75條於97年5 月28日修正公布，該條第1 項、第2 項
    規定「意圖供冒用身分使用，而偽造、變造國民身分證，足
    以生損害於公眾或他人者，處5 年以下有期徒刑、拘役或科
    或併科新臺幣50萬元以下罰金。行使前項偽造、變造之國民
    身分證亦同」。該法條係針對國民身分證之偽造、變造犯行
    予以明文規定，相較於刑法第212 條係針對所有一般特種文
    書之偽造、變造犯行，乃特別法與普通法關係，則戶籍法第
    75條第1 項、第2 項規定，與刑法第216 條、第212 條乃法
    規競合，應擇特別法即戶籍法第75條第1 項、第2 項適用。
    是核被告於犯罪事實欄(一)所為，係犯刑法第337 條侵占遺失
    物罪；於犯罪事實欄(二)就變造國民身分證部份，係犯戶籍法
    第75條第1 項之變造國民身分證罪，就變造汽車駕駛執照、
    全民健康保險卡部分，則係犯刑法第212 條變造特種文書罪
    。又被告以一行為變造國民身分證、全民健保卡及汽車駕駛
    執照，係以一行為而同時觸犯戶籍法第75條第1 項變造國民
    身分證罪、刑法第212 條變造特種文書罪，為想像競合犯，
    應依刑法第55條規定，從一重之變造國民身分證罪處斷。又
    被告所犯上開侵占遺失物罪及變造國民身分證罪之間，犯意
    各別，行為互異，應予分論併罰之。再被告有事實欄所載科
    刑及執行紀錄，有臺灣高等法院被告前案紀錄表1 份在卷可
    按，其於有期徒刑執行完畢後5 年內，故意再犯本件有期徒
    刑以上之戶籍法第75條第1 項之罪，為累犯，應依刑法第47
    條第1 項規定，加重其刑。爰審酌被告漠視法令之禁制而侵
    占他人遺失之財物，破壞社會秩序及他人財產安全，又變造
    國民身分證及全民健康保險卡、汽車駕駛執照，準備伺機供
    冒名使用，俾隱藏自己真實身分，惡性不輕，復參酌其犯罪
    之動機、目的、手段、對社會秩序危害程度以及嗣於本院審
    理時已願據實坦承犯行，犯後態度尚稱良好等一切情狀，各
    量處如主文所示之刑，並分別諭知易服勞役及易科罰金之折
    算標準。至扣案變造之國民身分證影本20張、變造全民健康
    保險卡影本1 張、變造汽車駕駛執照影本1 張，均係被告所
    有因犯罪所得之物，業據其供承在卷，爰均依刑法第38條第
    1 項第3 款規定併予宣告沒收。
據上論斷，應依刑事訴訟法第273條之1第1項、第299條第1項前
段，戶籍法第75條第1 項，刑法第11條前段、第212 條、第337
條、第41條第1 項前段、第42條第3 項、第55條、第47條第1 項
、第38條第1 項第3 款，刑法施行法第1 條之1 ，判決如主文。
本案經檢察官吳孟竹到庭執行職務。
中    華    民    國    99    年    9     月    14    日
                         刑事第四庭  法  官  黃繼瑜
上列正本證明與原本無異。
如對本判決不服，應於送達後10日內，向本院提出上訴狀。（應
抄附繕本）
                                     書記官  謝雪紅
中    華    民    國    99    年    9     月    14    日
附錄本案論罪法條全文：
中華民國刑法第337條
（侵占遺失物罪）
意圖為自己或第三人不法之所有，而侵占遺失物、漂流物或其他
離本人所持有之物者，處 5 百元以下罰金。
中華民國刑法第212條
（偽造變造特種文書罪）
偽造、變造護照、旅券、免許證、特許證及關於品行、能力服務
或其他相類之證書、介紹書，足以生損害於公眾或他人者，處
1 年以下有期徒刑、拘役或 3 百元以下罰金。
戶籍法第75條
意圖供冒用身分使用，而偽造、變造國民身分證，足以生損害於
公眾或他人者，處 5 年以下有期徒刑、拘役或科或併科新臺幣
50 萬元以下罰金。
行使前項偽造、變造之國民身分證者，亦同。
將國民身分證交付他人，以供冒名使用，或冒用身分而使用他人
交付或遺失之國民身分證，足以生損害於公眾或他人者，處 3
年以下有期徒刑、拘役或科或併科新臺幣 30 萬元以下罰金。

司法院資訊處製作；財團法人民間司法改革基金會備份。
